【裁判字號】    95,訴,3462
【裁判日期】    950803
【裁判案由】    侵權行為損害賠償
【裁判全文】
臺灣臺北地方法院民事判決              95年度訴字第3462號
原      告  乙○○
被      告  甲○○
訴訟代理人  胡坤佑律師
上開當事人間請求侵權行為損害賠償事件，本院於中華民國95年
7月24日言詞辯論終結，判決如下：
    主      文
被告應給付原告新臺幣貳拾伍萬元及自民國九十五年一月十日起
至清償日止，按年利率百分之五計算之利息。
原告其餘之訴駁回。
訴訟費用由被告負擔百分之十，餘由原告負擔。
本判決得假執行；但被告如以新臺幣貳拾伍萬元為原告預供擔保
，得免為假執行。
原告其餘假執行之聲請駁回。
    事實及理由
一原告起訴主張：
  (一)被告與吳以倫為夫妻，因感情不睦，吳以倫於民國92年7月
    間自臺北市○○區○○街261巷16號2樓住處遷離，設籍台北
    縣中和市○○街295巷29之3號。其後被告因認吳以倫與原告
    有曖昧關係，竟以不詳方法利用竊錄設備無故竊錄原告在臺
    北縣新店市○○路12號7樓住處與他人非公開之電話談話，
    而於92年10月17日錄得原告與在美國工作之吳以倫間非公開
    之電話談話（以下簡稱系爭電話談話）。嗣被告在其與吳以
    倫之離婚訴訟（即本院93年度婚字第827號、93年度家調字
    第440號事件）進行中，於93年6月8日以系爭電話談話譯文
    為證據，向本院家事法庭提出本訴答辯(一)反訴準備狀，並表
    明可提出系爭電話談話之錄音帶供勘驗，原告經吳以倫轉知
    始悉上情。
  (二)刑事判決已認定被告係以不詳方法在原告位於新店市住處裝
    設竊錄設備，其行為顯有妨害他人秘密，難認具有維護家庭
    健全圓滿、正當防衛婚姻生活安全、去除婚姻貞潔疑慮等正
    當理由。
  (三)被告以違法之手段竊錄原告與吳以倫系爭電話談話內容，侵
    犯個人隱私。且被告明知其所竊錄之錄音為違法，尚於93年
    11月間將其竊錄之內容向訴外人楊大明夫婦播放，並告訴楊
    姓夫婦原告在電話裡向其胞姊訴說他們夫婦的八卦內幕，蓄
    意抹黑破壞原告之形象，破壞原告名譽。導致原告精神恍惚
    、身心受創，恐懼至今，不知被告手中尚有多少竊錄之電話
    錄音？何時竊錄？所錄時間多久？令原告寢食難安。
  (四)原告原本經營生意，收入豐厚，自93年6月8日得知被告以非
    法方式竊錄電話談話之後，原告終日無法專心經營事業及照
    顧小孩，夜裡無法安心入睡，導致店內業績滑落，嗣於93年
    9月26日頂讓他人。被告則在中華航空公司上班，年薪百萬
    以上，有優渥之退休金、公司配股及免費機票。被告之行為
    造成原告身心飽受煎熬，被告之不法行為造成原告及家人生
    活上、精神上及名譽上之傷害，爰依民法第184條、第195條
    規定，請求被告為精神賠償及懲罰性賠償。
  (五)聲明：(1)被告應給付原告新台幣（下同）300萬元及自起訴
    狀繕本送達之翌日起至清償日止，按年利率5％計算之利息
    。(2)願供擔保請准宣告假執行。
二被告答辯稱：
  (一)按刑事判決所為事實之認定，於獨立民事訴訟之裁判時本不
    受其拘束。原告所提附帶民訴既因裁定移送而為獨立之民事
    訴訟，則民事法院依自由心證為與刑事判決相異之認定，即
    無違法之可言。最高法院50年台上字第872號、29年台上字
    第1640號判例可資參照。原告據以提起附帶民訴之本院94年
    度易字第2056號刑事判決雖認被告違犯刑法第315條之1第2
    款之「無故以錄音竊錄他人非公開談話罪」，然而：
    (1)所謂「無故」，係指無正當理由，而理由正當與否，則應
      以客觀觀察定之，包括法律、道德及習慣等，尚須衡量所
      保護之法益與侵害他人秘密隱私法益之受害程度，考量比
      例原則定之（參照台灣高等法院92年度上易字第2730號刑
      事判決）。行為人若非為保護任何法益而侵害隱私法益，
      當然無正當理由；惟行為人若為保謢某一法益，而其行為
      侵犯了另一法益，則應比較衡量其法益。若欲保護之法益
      優於被侵犯的法益，其行為即為「有故」，進而阻卻違法
      。隱私法益並非居於絕對優先之地位，若隱私法益與其他
      法益相衝突時，究應優先保護何者，端視何者之價值較高
      而定。若竊錄行為之目的在保護其他法益，且該其他法益
      之價值顯然高於所侵犯之隱私法益時，隱私法益即應退讓
      ，而先保護另一價值較高之法益，此時竊錄行為即為具有
      法律上之正當理由，而可阻卻違法。
    (2)婚姻關係中，夫妻之一方對他方負有維護婚姻貞潔之忠誠
      義務，此不僅出於道德之期許，刑事法律更明文禁止婚外
      性行為。夫妻之一方既有貞潔忠誠義務，法律當然於規範
      之本旨內賦予他方對是否踐履此義務有「知」的權利。苟
      夫妻一方之行為在客觀上已足以導致他方對婚姻之貞潔產
      生合理之懷疑，不論他方係本於「去除婚姻貞潔之疑慮」
      或「證實他方有違反婚姻貞潔義務事實」之動機而侵犯其
      私人領域，應認係他方為維護婚姻貞潔所為之必要努力，
      非屬刑法第315條之1之「無故」妨害他人秘密之行為。本
      件刑事第一審判決疏未比較衡量法益之輕重與價值之高低
      ，罔顧刑事被告為維護婚姻貞潔、家庭圓滿所作之努力及
      「阻卻構成要件事由之存在」，率爾判處刑事被告罪刑，
      認事用法均有違誤。本院就此獨立之民事訴訟，自得依自
      由心證為與刑事判決相異之認定。
    (3)原告與被告之配偶吳以倫攜手出國同宿同遊，顯有曖昧姦
      情，被告基於「維護家庭健全圓滿、正當防衛婚姻生活安
      全、去除婚姻貞潔疑慮」，在自宅臥室電話分機裝置錄音
      機，以錄取吳以倫之電話談話，藉以自保、查證，屬正當
      防衛行為，具有法律上之正當理由，可阻卻違法。至正當
      防衛是否過當，不能僅憑被告一方受害情況為斷。
    (4)依民法第149條並類推適用民法第217條第1項規定，請求
      依職權免除賠償。
  (二)次按，損害賠償之債，以有損害之發生及有責任原因之事實
    ，並二者之間，有相當因果關係為成立要件，故原告所主張
    損害賠償之債，如不合於此項成立要件者，即難謂有損害賠
    償請求權存在。最高法院48年台上字第418號判例可資參照
    。關於侵權行為賠償損害之請求權，以實際上受有損害為成
    立要件，故侵權行為賠償損害之訴訟，法院認原告有賠償損
    害之請求權存在，及命被告賠償損害之判決，如未於判決理
    由項下，原告受有實際上如何損害之意見者，即屬民事訴訟
    法第496條第6款所謂判決不備理由。最高法院48年台上字第
    680號判例亦可資參照。原告雖援引民法第184條及第195條
    規定主張「原告到處煽播其錄音內容，侵犯個人隱私破壞名
    譽影響甚大」，請求被告賠償300萬元及遲延利息。然而：
    (1)侵害家庭圓滿、勾引有婦之夫之始作俑乃原告，被告錄取
      吳以倫之電話談話，屬正當防衛行為，具有法律上之正當
      理由，可阻卻違法。至於正當防衛是否過當，不能僅憑被
      告一方受害情況為斷。被告僅將系爭談話錄音譯文提出於
      法院反訴請求吳以倫履行同居義務，既無到處煽播錄音內
      容之行為，亦無破壞原告名譽之言行。原告迄未舉證證明
      受有任何損害，殊無損害賠償請求權存在。
    (2)原告空言主張被告「在93年11月間將錄音內容向吳以倫之
      友人楊大明夫婦播放，並告訴楊姓夫婦乙○○在電話裡向
      其胞姊訴說他們夫婦的八卦內幕，蓄意抹黑破壞乙○○之
      形象」，然未舉證以實其說，則被告就抗辯事實即令不能
      舉證，或所舉證據尚有疵累，亦應駁回原告之請求。
  (三)聲明：(1)原告之訴及假執行之聲請駁回。(2)如受不利判決，
    願供擔保請准宣告免為假執行。
三原告主張：被告與吳以倫為夫妻，因感情不睦，吳以倫於92年
  7月間自臺北市○○區○○街261巷16號2樓住處遷離，設籍台
  北縣中和市○○街295巷29之3號。其後被告因認吳以倫與原告
  有曖昧關係，以不詳方法利用竊錄設備，於92年10月17日竊錄
  原告與吳以倫間非公開之系爭電話談話。嗣被告在其與吳以倫
  之離婚訴訟中，於93年6月8日向本院家事法庭提出本訴答辯(一)
  反訴準備狀，並以系爭電話談話譯文為證據，表明可提出系爭
  電話談話之錄音帶供勘驗等情，有本院94年度易字第2056號刑
  事判決為證，被告亦不爭執，自堪信為真實。則原告主張被告
  故意侵害其隱私，為有理由。
四兩造爭執要點及本院之判斷
  (一)被告雖辯稱：其係為維護婚姻貞潔，在自宅錄取系爭電話談
    話，屬正當防衛，有正當理由，非無故妨害他人秘密等語。
    然查：
    (1)所謂正當防衛，依民法第149條規定，係指對於現時不法
      之侵害，為防衛自己或他人之權利所為之行為。被告雖辯
      稱因懷疑原告與吳以倫有姦情，故以竊錄方式為正當防衛
      等語，惟縱然被告之懷疑屬實，原告與吳以倫於電話中對
      談之行為，難認係對於被告之現時不法侵害，被告予以竊
      錄，自難認係防衛自己權利之行為。
    (2)另被告辯稱：基於配偶關係之法益價值較高，其保護應優
      先於隱私法益等語，並無法律上之依據。故被告辯稱：為
      保護基於配偶關係之法益而侵害隱私法益，有法律上之正
      當理由等語，難認可採。況且，為保障人民秘密通訊自由
      不受非法侵害所制定之通訊保障及監察法，其第2條第1項
      已規定：「通訊監察，除為確保國家安全、維持社會秩序
      所必要者外，不得為之。」，另就特定犯罪之被告或犯罪
      嫌疑人須為通訊監察時，亦嚴謹規範其事由及程序，而通
      姦罪並非得為通訊監察之事由。故縱然原告侵害被告基於
      配偶關係之法益，亦非屬司法機關得為通訊監察之事由，
      被告更不得擅自為之。從而難認被告之竊錄行為有正當理
      由。
    (3)再者，關於被告辯稱其係於自宅臥室電話分機裝置錄音機
      等語，通訊保障及監察法第29條第3款固規定：監察他人
      之通訊，其監察者為通訊之一方或已得通訊之一方事先同
      意，而非出於不法目的者，不罰。然被告對於本院94年度
      易字第2056號刑事判決依原告、吳以倫及訴外人何昌隆之
      證詞、系爭電話談話內容與吳以倫之班表，認定系爭電話
      談話時間係在92年10月17日，當時吳以倫係在美國安哥拉
      治市等情，並不爭執，則被告之竊錄行為顯非在其與吳以
      倫之住宅所為。故難認被告之本意係基於其為通訊之一方
      而為監錄，從而難認被告之竊錄行為有正當理由而為法律
      所不罰。
    (4)故被告請求依民法第149條並類推適用民法第217條第1項
      規定，免除其賠償責任，並無理由。
  (二)原告另主張：被告於93年11月間將其竊錄之內容向訴外人楊
    大明夫婦播放，破壞原告名譽等語，為被告所否認，原告亦
    未舉證以實其說，難認可採。
  (三)按「因故意或過失，不法侵害他人之權利者，負損害賠償責
    任。」「不法侵害他人之身體、健康、名譽、自由、信用、
    隱私、貞操，或不法侵害其他人格法益而情節重大者，被害
    人雖非財產上之損害，亦得請求賠償相當之金額。」民法第
    184條第1項前段、第195條第1項前段分別定有明文。被告既
    故意侵害原告之隱私，則原告主張其因而遭受精神上之痛苦
    ，非無理由。故原告主張其得依上開規定，請求被告就原告
    非財產上之損害，賠償相當之金額，為有理由。經參酌下列
    事證：
    (1)原告陳稱：其原經營小吃生意，收入豐厚，自93年6月8日
      得知被告以非法方式竊錄電話談話之後，終日無法專心經
      營事業及照顧小孩，夜裡無法安心入睡，導致店內業績滑
      落等語，為被告所不爭執。
    (2)原告陳稱：其於93年9月26日將所經營之店面頂讓他人等
      情，業據提出讓渡書為證。
    (3)原告主張：依台灣高等法院94年度家上字第78號民事判決
      第11頁第2行所載，被告年收入在百萬元以上等語，有被
      告所提該判決影本附卷可稽，被告對該判決內容亦不爭執
      。
    (4)被告陳稱：其畢業於銘傳商專，現任職中華航空公司會計
      員等情，為原告所不爭執。
    應認原告請求之非財產上之損害賠償，以25萬元為適當。
六綜上所述，原告依侵權行為之法律關係，請求被告賠償25萬元
  及自起訴狀繕本送達翌日即95年1月10日起至清償日止按年利
  率5％計算之利息，為有理由，應予准許，原告逾此部分之請
  求，為無理由，應予駁回。
七本件事證業已明確，兩造其餘主張陳述及所提之證據，經本院
  審酌後，認均不足以影響本判決之結果，均毋庸再予論述，附
  此敘明。
八原告勝訴部分未逾50萬元，依民事訴訟法第389條第1項第5款
  規定，依職權宣告假執行；被告陳明願供擔保請准宣告免為假
  執行，核無不合，爰酌定相當之擔保金額准許之。至於原告敗
  訴部分，其假執行之聲請即失所附麗，應予駁回。
九據上論結，原告之訴為一部有理由，一部無理由，依民事訴訟
  法第79條、第389條第1項第5款、第392條第2項，判決如主文
  。
中    華    民    國    95    年    8    月     3     日
                      民事第四庭  法  官  林玲玉
以上正本係照原本作成。
如對本判決上訴，須於判決送達後20日內向本院提出上訴狀。
中    華    民    國    95    年    8    月     3     日
                                  書記官  江虹儀


司法院資訊處製作；財團法人民間司法改革基金會備份。
